最高法院刑事判決　　　　　　　　　　　　　　　　九十三年度台上字第三七一號
　　上　訴　人　甲○○
　　　　　　　　　　　　在押.
右上訴人因殺人案件，不服台灣高等法院台南分院中華民國九十二年十一月十二日第
二審判決（九十二年度上訴字第一○五二號，起訴案號：台灣嘉義地方法院檢察署九
十二年度偵字第三五六○、三七五八號），提起上訴，本院判決如左：
    主  文
上訴駁回。
    理  由
本件原判決認定：上訴人甲○○與徐美玲於民國八十九年十一月二十七日結婚，於九
十一年十月二十一日離婚，甲○○係徐美玲之前配偶，雙方為家庭暴力防治法第三條
第一款所定之家庭成員。甲○○於九十二年五月二十日晚上某時，自嘉義縣水上鄉粗
溪村巷口四十四號之二住處，取出不詳姓名年籍之人所有，於八十七年二月間某日，
藏放在上址長約三十公分之藍波刀一把（該刀自九十年十一月二十日起已非槍砲彈藥
刀械管制條例所列管之刀械，甲○○自八十七年二月間某日起至九十年十一月十九日
止，持有該刀械部分未據起訴。），放置於牌照號碼ＴＬＧ｜三二二號輕型機車置物
箱內，身著黑色上衣一件、頭戴安全帽一頂，騎乘該機車前往嘉義市○區○○路二段
三七七號「六昌世家檳榔城」（下稱「檳榔城」）尋訪在該處上班之徐美玲。同日晚
上十時許，雙方在該店舖外面，因談論感情及子女等問題，發生爭執。甲○○心生不
滿，遂基於殺人之故意，自該機車置物箱內取出藍波刀，徐美玲見狀逃入店內，甲○
○手持藍波刀尾隨進入，拉住徐美玲後，猛刺徐美玲身體之胸、腹要害部及上、下肢
多次，共約三十五秒，致徐美玲當場受有如附表所示之刀創二十九處，不支倒地。甲
○○見目的已達，將藍波刀丟棄在該店舖前方，騎乘機車離開現場。該「檳榔城」老
闆娘籃雪芳見狀入內攙扶徐美玲，並通知醫院前來急救，惟徐美玲於同日晚上十一時
三十分許，仍因右前胸部刀銳器刺傷致右下肺葉刺裂傷併血氣胸等嚴重傷勢而告不治
。甲○○離開現場後，自知釀禍，於有偵查犯罪職權之公務員或機關查知嫌疑人前，
即於同日晚上十時三十分許，自行至嘉義縣警察局水上分局，向值勤警員任駿仁坦承
殺害徐美玲之情事，自首接受裁判。而甲○○行兇後遺留在現場之藍波刀一支，嗣為
嘉義市警察局第一分局員警至該「檳榔城」蒐證時查扣等情。係以上揭事實，業據上
訴人坦承不諱，核與被害人家屬即被害人徐美玲之父徐德合之指訴情節相符，復為證
人即「檳榔城」老闆娘籃雪芳，嘉義市警察局第一分局警員蔡政達、蘇嘉榮、陳新平
，嘉義縣警察局水上分局警員任駿仁、黃啟瑞等分別於警詢、偵查或第一審審理時證
述明確，且有現場照片二十七張、錄影帶翻拍照片三十三張、蒐證照片二十張等在卷
可稽，並有上訴人持以行凶之藍波刀一把、行凶時穿戴之安全帽一頂、染血黑色上衣
一件扣案足佐。而被害人徐美玲受有如附表所示多處刀創傷害，並致死亡，亦據台灣
嘉義地方法院檢察署檢察官督同法醫師、檢驗員勘驗及解剖屬實，製有勘驗筆錄一份
、解剖筆錄一份、相驗屍體證明書一份、解剖屍體照片十三張及法務部法醫研究所（
九二）法醫所醫鑑字第○七三○號鑑定書一份等可資憑佐（台灣嘉義地方法院檢察署
九十二年度相字第三三一號卷第四十四頁及其反面、第四十九頁及其反面、第五十一
頁、第五十七頁至第六十三頁、第六十五頁至第七十六頁、第七十七頁）。另扣案之
前開藍波刀上所染血跡確與被害人ＤＮＡ型別相符，亦經內政部警政署刑事警察局九
十二年六月十一日刑醫字第○九二○一○○三三○鑑驗書敘明綦詳。再上訴人持以行
凶之藍波刀長約三十公分，刃長約二十公分，柄長約十公分，刃部為金屬材質，前端
尖銳，刀刃鋒利，有卷附比對照片三張可參，而被害人受有如附表所示之刀創多達二
十九處，都深入肌肉、骨骼，其中位於人體重要臟器之胸、腹部位者，亦多達十三處
，有前開法醫研究所鑑定書可徵。上訴人持刀猛刺被害人多次，共約達三十五秒，亦
據台灣嘉義地方法院檢察署檢察官勘驗現場監視錄影帶屬實，製有勘驗筆錄在卷足依
，則上訴人持尖銳鋒利刀械，朝被害人重要臟器之胸、腹部猛刺十三處，深入肌肉、
骨骼，前後長達約三十五秒，當知將造成被害人死亡之結果，足徵其殺意至堅，其有
殺人之犯行，甚為灼然。另上訴人為本件犯行後，於有偵查犯罪職權之公務員或機關
查知嫌疑人前，即於九十二年五月二十日晚上十時三十分許，前往嘉義縣警察局水上
分局，向值勤警員任駿仁坦承殺害被害人，自首接受裁判，業據證人任駿仁於原審到
庭結證無訛，雖嘉義市警察局第一分局九十二年五月二十一日嘉市警一刑字第○○九
二○○○一五八九號刑事案件報告書內記載：犯罪嫌疑人甲○○，為逃避警方查緝及
減輕刑事責任，在本局查知其真實身分後，即向嘉義縣警察局水上分局投案，本局於
獲知上情後，派員帶回嫌疑人甲○○調查，而據以偵辦等情，再上訴人於審理時另稱
：「（問：你行凶後是否自己有打電話到警察局？）我行凶後騎車到世賢路有打電話
到一一○。（問：那通電話你有沒有說明你的姓名？）我只記得我說我在博愛路那裡
殺了人，但是電話卻回答我說，我們這裡不是警察局，然後就斷掉了。……（問：0
000000000的電話是誰的？）是我的，門號是用我的名字申請的。」等語，
而九十二年五月二十日晚上十時二十分許，嘉義市消防局雖曾接獲不詳姓名者以門號
0000000000號行動電話告以：「我殺死人！我殺死一個人！（問：在哪裡
？）嘉雄陸橋。」等語，隨即掛斷電話，固有嘉義市消防局九十二年七月二十八日嘉
市消指字○九二○○○六四二九號函一份在卷可查，而經比對來電號碼、時間、內容
，與上訴人所述盡皆相符，堪認該通電話為上訴人所撥打，但上訴人於該電話中未曾
敘及自己之姓名及犯罪情節，固均難認此時已構成自首。但警方隨即依據嘉義市消防
局提供之上開來電號碼撥打門號0000000000號之行動電話，答話之人自稱
係上訴人之胞妹，並告知上訴人已因殺人一案「被水上分局三組帶走」等情，亦有卷
附之嘉義市警察局勤務指揮中心受理報案紀錄一份可佐，依此記載，堪見嘉義市警察
局查知上訴人前，上訴人已向嘉義縣警察局水上分局自首。又證人即現場目擊之「檳
榔城」老闆娘籃雪芳於第一審調查時另稱：其於案發後曾撥打電話報警云云，但依嘉
義市消防局、嘉義市警察局所提供前開報案紀錄，除上訴人自行撥打之前開通話紀錄
外，僅嘉義市消防局於案發後接獲兩通民眾報案電話，但內容僅言及「有人殺人」、
「有人被殺」而已，未敘及任何足資識別犯罪嫌疑人之特徵。則證人籃雪芳之證言、
嘉義市消防局及嘉義市警察局之報案紀錄，均不足證明上訴人至嘉義縣警察局水上分
局投案之前，已為警方查悉其身分。再者，證人即嘉義市警察局第一分局警員蘇嘉榮
所證：「所以在現場時還沒有查出車主是誰，後來我回到派出所，將數字重新排列組
合之後再查，……檳榔攤老闆娘也到派出所，我們對她做筆錄，她有說是死者的前夫
涉案。……因為有掌握到車牌號碼及檳榔攤老闆娘的證詞，才查知兇嫌就是被告。…
…我們是在五月二十日晚上十一時四十五分開始對證人籃雪芳做筆錄，到派出所一個
小時後才開始做筆錄，因為她到派出所的時候受到驚嚇，還沒有辦法馬上做筆錄。」
等語，僅能證明該名警員對於證人籃雪芳製作筆錄前一小時，亦即案發當晚十時四十
五分後，始悉犯罪嫌疑人即是上訴人。而證人即嘉義縣警察局水上分局警員任駿仁於
第一審審理時證陳：「（問：被告於案發後是否到你們分局來投案？）是的，我是水
上分局刑事組偵查員，九十二年五月二十日晚上十時三十分，被告到我們分局來投案
，我有特別注意時間。」等語，足認嘉義市警察局警員顯然於上訴人至嘉義縣警察局
水上分局投案後始知悉犯罪嫌疑人係上訴人，自不足以排除上訴人自首之認定。此外
，證人即嘉義市警察局第一分局刑事組組長蔡政達於第一審調查時證謂：「我經人告
知被告就是犯罪嫌疑人的時間，就是他向水上分局投案之後。」；證人即嘉義市警察
局第一分局警員陳新平於審理時亦證稱：「是我最先到達現場，我是經路上的民眾報
案說現場有人打架，所以我才趕到現場，民眾告訴我的時候並沒有說明打架的經過，
也沒有告訴我犯罪嫌疑人是何人，我當時是在嘉雄陸橋處理車禍，隨即趕到檳榔攤去
。（問：你到達現場的時候，現場情形為何？）現場都沒有人，但留有血跡，地上留
有一把藍波刀。（問：你到現場後做何處理？）我立刻通報我們派出所值班警員，請
求人員到現場，然後我們分局刑事組蔡組長就趕到現場來，進行蒐證的工作，蘇嘉榮
是在我之後到的，他也在組長之後到的。（問：你後來負責做什麼？）我負責在現場
警戒，警戒完依照分局的指示，跟我們刑事組的張小隊長前往水上分局刑事組，據我
瞭解因為當時有通報說甲○○已經在水上分局了，所以我才跟小隊長過去。」各等語
。依證人蔡政達、陳新平所言，其雖為最先到達現場處理本件命案者，但係於上訴人
至嘉義縣警察局水上分局投案後，始知悉上訴人係犯罪嫌疑人，甚為灼然。因而，前
開報告書所載上訴人係在嘉義市警察局第一分局知悉為犯嫌後始畏罪投案等情，因乏
佐證，自應認上訴人所為核與自首之要件相符，應依自首之規定減輕其刑。為其所憑
之證據及認定之理由。因認上訴人所為，係犯刑法第二百七十一條第一項之殺人罪。
另上訴人與被害人於八十九年十一月二十七日結婚，嗣於九十一年十月二十一日離婚
，有戶籍查詢資料一份在卷足按，上訴人係被害人之前配偶，雙方為家庭暴力防治法
第三條第一款所定之家庭成員，該罪且為家庭暴力防治法第二條第二項所稱之家庭暴
力罪。又上訴人實施犯行後，於有偵查犯罪職權之公務員或機關查知嫌疑人前，即於
九十二年五月二十日晚上十時三十分許，前往嘉義縣警察局水上分局，向值勤警員任
駿仁坦承殺害被害人，自首接受裁判，應依自首之規定減輕其刑。乃撤銷第一審不當
之判決，適用上開法條及刑法第三十七條第一項，並審酌上訴人雖未有前科，卻未念
及曾為夫妻之情份，遽持利刃對被害人施以暴行，致被害人身體受有多處嚴重刀創，
手段心性殊為殘忍，其犯罪之動機、目的、方法，事後仍未與被害人家屬達成民事和
解賠償損害，惟事後坦承犯行及自行至嘉義縣警察局水上分局自首等一切情狀，改判
論上訴人以殺人罪，量處無期徒刑，並依法宣告褫奪公權終身。另說明扣案之藍波刀
一把，據上訴人供稱：「藍波刀是不詳的友人藏放在我家裡的床下，自八十七年二月
份整理房間的時候發現的，這把刀，我清出來之後一直就放在床下，並用報紙包起來
，我不知道是哪一個人藏的。」等語，且查無其他證據足認確屬上訴人所有之物；又
該把藍波刀於上訴人實施本件犯行前即自九十年十一月二十日經公告為非屬槍砲彈藥
刀械管制條例列管之刀械，不予宣告沒收。但上訴人自八十七年二月間某日起至九十
年十一月十九日止，持有當時仍屬槍砲彈藥刀械管制條例列管刀械之藍波刀部分，未
據起訴，應由檢察官另行偵查之理由，經核於法尚無違誤。上訴意旨略稱：上訴人已
自首及坦承犯行，且其原無殺人之動機，原判決重處無期徒刑，已有不當，且未兼顧
上訴人上有老母，下有三個稚齡子女待哺之情事，自有適用法則不當或不適用法則之
違背法令云云，惟於原判決究竟如何違法，並未具體指明，猶置原判決明確論斷於不
顧，任意指摘，自非可取；又按量刑之輕重，乃事實審法院自由裁量之職權，本件原
判決對上訴人殺人行為之量刑，其裁量權之行使既未逾越法律規定之範圍，且無濫用
權限之情形，上訴意旨任意爭執，非有理由，應予駁回。
據上論結，應依刑事訴訟法第三百九十六條第一項，判決如主文。
中　　　華　　　民　　　國　　九十三　　年　　　一　　　月　　 三十 　　日
                              最高法院刑事第九庭
                                  審判長法官  林　增　福
                                        法官  邵　燕　玲
                                        法官  陳　世　雄
                                        法官  惠　光　霞
                                        法官  石　木　欽
      右正本證明與原本無異
                                              書  記  官
中　　　華　　　民　　　國　　九十三　　年　　　二　　　月　　　五　　　日
                                                                       ：
 附表：被害人受傷部位傷處一覽表
┌──┬──┬─────────────────────────────┐
│部位│編號│傷處                                                      │
├──┼──┼─────────────────────────────┤
│胸部│一  │右前胸部乳頭正上方五公分，一處橫向銳器刀傷六乘二乘四公分，│
│    │    │深及肌肉                                                  │
│    ├──┼─────────────────────────────┤
│    │二  │右前胸部乳頭內側上方八公分，一處斜向銳器刀傷三乘一乘三公分│
│    │    │，深及肌肉                                                │
│    ├──┼─────────────────────────────┤
│    │三  │右前胸乳頭內側下方四公分，一處斜向銳器刀傷二乘一點五乘三公│
│    │    │分，由右側第六肋間深入胸腔，刺破右下下肺葉（此為致命傷）  │
│    ├──┼─────────────────────────────┤
│    │四  │左前胸部乳頭內側上方六公分，一處斜向銳器刀傷八乘三點五乘一│
│    │    │公分，深及肌肉                                            │
│    ├──┼─────────────────────────────┤
│    │五  │左前胸部乳頭外側上方三公分，一處斜向銳器刀傷二點五乘一乘零│
│    │    │點五公分，深及肌肉                                        │
│　　├──┼─────────────────────────────┤
│    │六  │左前胸部乳頭內側下方四公分，一處斜向銳器刀傷四乘一乘四公分│
│    │    │，深及肌肉刺斷左側第五肋骨前緣                            │
├──┼──┼─────────────────────────────┤
│腹部│一  │肚臍右正上方十三公分，一處橫向銳器刀傷一點五乘一乘二公分，│
│    │    │深及肌肉                                                  │
│    ├──┼─────────────────────────────┤
│    │二  │肚臍右上方十一公分，一處斜向銳器刀傷三乘一公分，深入腹腔  │
│    ├──┼─────────────────────────────┤
│    │三  │肚臍外側正右方七公分，一處斜向銳器刀傷二乘一乘三公分，深及│
│    │    │肌肉                                                      │
│    ├──┼─────────────────────────────┤
│    │四  │肚臍左側正上方六公分，一處橫向銳器刀傷四乘二公分，深入腹腔│
│    │    │併腸溢出                                                  │
│    ├──┼─────────────────────────────┤
│    │五  │肚臍外側左上方十公分，一處斜向銳器刀傷三乘二公分，深入腹腔│
│    │    │併腸溢出                                                  │
│　　├──┼─────────────────────────────┤
│　　│六  │肚臍外側左上方十二公分，一處斜向銳器刀傷三乘一乘二公分，深│
│    │    │及肌肉                                                    │
│    ├──┼─────────────────────────────┤
│    │七  │肚臍外側左下方十四公分髖骨部，一處橫向銳器刀傷二乘一乘零點│
│    │    │五公分，表淺傷                                            │
├──┼──┼─────────────────────────────┤
│上肢│一  │左手掌背部第三指處，一處直向銳器刀傷二乘二乘二公分，深及骨│
│    │    │骼，抵抗傷                                                │
│    ├──┼─────────────────────────────┤
│    │二  │左前臂掌側一處直向銳器刀傷七乘二點五乘二公分，深及骨骼，抵│
│    │    │抗傷                                                      │
│    ├──┼─────────────────────────────┤
│    │三  │左前臂掌側第五指處，一處直向銳器刀傷四乘一點五乘二公分，深│
│    │    │及骨骼，抵抗傷                                            │
│    ├──┼─────────────────────────────┤
│    │四  │左前臂肘後部，一處斜向銳器刀傷六乘三乘二公分，深及骨骼，抵│
│    │    │抗傷                                                      │
│　　├──┼─────────────────────────────┤
│    │五  │右前臂前部近肘，一處斜向銳器刀傷三乘一點五乘一公分，深及肌│
│    │    │肉，抵抗傷                                                │
│    ├──┼─────────────────────────────┤
│    │六  │右前臂後部，一處斜向銳器刀傷五乘二乘二公分，深及肌肉，抵抗│
│    │    │傷                                                        │
│    ├──┼─────────────────────────────┤
│    │七  │右前臂後部，一處橫向銳器刀傷二乘一乘二公分，深及肌肉，抵抗│
│    │    │傷                                                        │
│    ├──┼─────────────────────────────┤
│    │八  │右上臂前部，一處直向銳器刀傷二乘一乘一公分，深及肌肉，抵抗│
│    │    │傷                                                        │
│    ├──┼─────────────────────────────┤
│    │九  │右上臂前部（原判決誤繕為右前臂上部），一處斜向銳器刀傷六乘│
│　　│　　│五乘三公分，深及肌肉，抵抗傷　　　　　　　　　　　　　　　│
├──┼──┼─────────────────────────────┤
│下肢│一  │左大腿前側膝上方十四公分，一處直向銳器刀傷七乘二乘二公分，│
│    │    │深及肌肉                                                  │
└──┴──┴─────────────────────────────┘
┌──┬──┬─────────────────────────────┐
│    │二  │左大腿前側膝上方二十四公分，一處斜向銳器刀傷四點五乘一乘一│
│    │    │點五公分，深及肌肉                                        │
│    ├──┼─────────────────────────────┤
│    │三  │左大腿內側膝上方二十八公分，一處斜向銳器刀傷三乘一乘一公分│
│    │    │深及肌肉                                                  │
│    ├──┼─────────────────────────────┤
│    │四  │左大腿外後側膝上方二十八公分，一處直向銳器刀傷四乘二乘二公│
│    │    │分，深及肌肉                                              │
│    ├──┼─────────────────────────────┤
│    │五  │左大腿外後側膝上方二十四公分，一處直向銳器刀傷二乘一乘二公│
│    │    │分，深及肌肉                                              │
│    ├──┼─────────────────────────────┤
│    │六  │左小腿外後側膝下方十公分，一處直向銳器刀傷三乘一點五乘二公│
│    │    │分，深及肌肉                                              │
│    ├──┼─────────────────────────────┤
│    │七  │左小腿內側膝下方十公分，一處斜向銳器刀傷六乘二點五乘三公分│
│    │    │，深及肌肉                                                │
└──┴──┴─────────────────────────────┘
